【裁判字號】    99,易,2868
【裁判日期】    991015
【裁判案由】    詐欺
【裁判全文】
臺灣臺中地方法院刑事判決              99年度易字第2868號
公  訴  人  臺灣臺中地方法院檢察署檢察官
被      告  丁○○
上列被告因詐欺案件，經檢察官提起公訴（99年度偵緝字第1700
號），暨移送本院併案辦理（99年度偵字第18584號），被告於
準備程序就被訴及檢察官函請本院併辦之事實皆為有罪之陳述，
本院合議庭裁定由受命法官獨任進行簡式審判程序，並予判決如
下：
    主    文
丁○○幫助意圖為自己不法之所有，以詐術使人將本人之物交付
，累犯，科罰金新臺幣壹萬元，如易服勞役，以新臺幣壹仟元折
算壹日。
    犯罪事實
一、丁○○前於民國九十四年間，曾因詐欺案件，經臺灣高等法
    院臺中分院以九十五年度上易字第九八一號判處有期徒刑四
    月確定，甫在九十五年十一月二十四日因易科罰金執行完畢
    ；詎仍不知悔改，其明知個人在金融機構帳戶之存摺、提款
    卡等帳戶資料係供自己使用之重要理財工具，關係個人身分
    、財產之表徵，且可預見提款卡及其密碼資料如交付告知予
    他人使用，而未加以闡明正常用途，極易被利用為與財產有
    關之犯罪工具，竟仍不顧他人可能遭受財產上損害之危險，
    而基於縱若其金融機構之帳戶資料被利用作為詐欺取財之用
    ，亦不違背其本意之幫助犯意，於民國九十八年十一月二十
    七日，為應徵司機工作，而撥打報紙分類廣告欄刊登之徵才
    廣告電話號碼，對方乃要求丁○○需交付存摺、提款卡及告
    知密碼資料，丁○○竟率爾輕忽，未詳加思慮對方要求交付
    帳戶資料之合理性，即依對方指示，將其前於八十五年一月
    五日即已開戶，而在九十八年十一月二十七日申請啟用非約
    定轉帳功能、更換印鑑、補發存摺之元大商業銀行大里分行
    （原亞太商業銀行大里分行，下稱元大銀行）帳號00000000
    000000號帳戶之存摺、提款卡及密碼資料，於啟用非約定轉
    帳功能及更換補發手續完成後，於九十八年十二月間之某日
    ，在臺中市○○○街某處，均交付告知予真實姓名、年籍均
    不詳，自稱「陳先生」之成年男子。該「陳先生」於取得上
    開丁○○所提供之帳戶資料後，即與共組詐欺集團之其他成
    員，共同基於意圖為自己不法所有之犯意聯絡，先後皆以電
    話聯繫居於桃園縣龜山鄉之乙○○、臺南縣永康市之戊○○
    、高雄縣阿蓮鄉之甲○○，而以如附表所示之詐騙手法，要
    求乙○○、戊○○、甲○○需匯款至丁○○所開設之前揭元
    大銀行帳戶內，致使乙○○、戊○○、甲○○均陷於錯誤，
    各匯入新臺幣（下同）二萬九千九百九十三元、二萬四千八
    百二十五元、二萬五千六百五十九元（起訴書將甲○○所匯
    入之款項誤繕為二萬五千八百五十九元）之現款至丁○○所
    開設之上述元大銀行帳戶內。未幾，即由前述詐欺集團成員
    持上揭丁○○所交付之元大銀行提款卡與密碼資料，將乙○○、戊○○、甲○○等人遭詐騙所匯入之款項咸提領一空。
    嗣經乙○○等人察覺情況有異，經報警處理，而循線查知上
    情。
二、案經戊○○、甲○○訴由臺中縣警察局霧峰分局報請臺灣臺
    中地方法院檢察署檢察官偵查起訴，暨臺北縣政府警察局蘆
    洲分局報告臺灣臺中地方法院檢察署檢察官偵查後，移送本
    院併案審理。
    理    由
一、訊據被告丁○○坦承確有於上揭時地，將前揭其所開立元大
    銀行帳戶之存摺、金融卡及密碼資料，均提供交付告知予真
    實姓名、年籍均不詳，自稱「陳先生」之成年男子收取知悉
    之事實，且該名「陳先生」所屬詐欺集團成員所為之前述詐
    欺犯行，亦據被害人乙○○、告訴人戊○○、甲○○先後於
    警詢中指述綦詳（見北縣警蘆刑字第00099029082號卷第10
    頁至第12頁，中縣霧警偵字第00990050784號卷第1頁至第2
    頁、第10頁至第11頁），並有被害人乙○○所提出之彰化銀
    行自動櫃員機交易明細表、告訴人戊○○所提出之合作金庫
    銀行自動櫃員機交易明細表、告訴人甲○○所提出之郵政自
    動櫃員機交易明細表、元大商業銀行股份有限公司大里分行
    九十八年十二月二十二日元里字第0980001804號函附之開戶
    資料、金融卡申請暨異動約定書、存摺掛失補發申請書、更
    換印鑑暨相關約定申請書、客戶往來交易明細等文件在卷可
    參（見北縣警蘆刑字第00099029082號卷第17頁，中縣霧警
    偵字第00990050784號卷第6頁、第16頁、第20頁至第25頁）
    。查邇來不法詐欺集團成員使用他人帳戶資料作為指示被害
    人匯款工具之犯罪類型層出不窮，並廣經媒體披載，凡對社
    會動態尚非全然不予關注者均能知曉。本件被告於交付前開
    帳戶資料時，已近不惑之年，為心智成熟之成年人，且其具
    專科畢業之學歷（見偵緝字第1700號卷第10頁之訊問筆錄教
    育程度欄），應具一般之智識程度，對於上開各情自有認識
    ，竟仍將其所申設之前開金融機構帳戶之存摺、金融卡及密
    碼資料均交付告知予並無一定之信賴關係，亦不知如何為進
    一步聯絡之真實姓名、年籍均不詳，自稱「陳先生」之成年
    男子，對於何以任職公司之司機需提供帳戶金融卡與密碼資
    料之詳細緣由均未予充分瞭解釐清；或以亟需工作為由，即
    率爾輕忽而未思慮其合理性；嗣後該等帳戶資料是否被使用
    於未知之用途亦不加以聞問；甚且對於所應徵工作之公司名
    稱與詳細地址何在等詳情，均始終無法敘明其梗概，自難謂
    被告於主觀認知上全無懷疑之處；是縱令對方確係以應徵工
    作有需要向被告索取前開帳戶資料，然仍無解於被告主觀認
    知上已得對於對方向其索求帳戶資料之動機產生合理懷疑之
    可能性，其主觀上顯具有縱使該名自稱「陳先生」之成年男
    子於取得該等帳戶資料後，自行或轉交他人持以實施犯罪，
    作為詐騙被害人匯款之用，亦不違背其本意甚明。且按刑法
    上之故意，分直接故意（確定故意）與間接故意（不確定故
    意），「行為人對於構成犯罪之事實，明知並有意使其發生
    者」為直接故意，「行為人對於構成犯罪之事實，預見其發
    生而其發生並不違背其本意者」為間接故意；一般人至銀行
    開設帳戶並非難事，如非洗錢、犯罪等不法目的，依常情並
    無捨棄自己帳戶而迂迴收受他人帳戶使用之理，是被告對於
    該自稱「陳先生」之成年男子可能將其所提供之帳戶資料用
    來作為詐欺取財犯罪等非法用途上，應有所預見，且不違背
    其本意，其竟仍恣意提供上開帳戶資料予該「陳先生」使用
    ，足見該「陳先生」將被告所申設之元大銀行提款卡等帳戶
    資料用來作為詐欺取財犯罪之用，為被告所容認及允許。另
    查金融機構帳戶可供款項之存匯、提領，係一般人均可輕易
    申請開設，並無任何資格條件之限制，且金融存款帳戶，事
    關存戶個人財產權益之保障，其與存戶印鑑章、提款卡結合
    ，專屬性、私密性更形提高；除非本人或與本人具密切關係
    之人，難認有何理由可自由流通使用該存摺、印章及提款卡
    ；一般人亦均有應妥為保管存摺及提款卡，以防止存摺及提
    款卡被他人冒用之認識，縱有特殊情況偶有將存摺、提款卡
    交付他人之需，亦必深入瞭解其用途後始行提供使用，實乃
    吾人日常生活經驗與事理；且存摺、提款卡等有關個人財產
    、身分之物品，其本身並無任何交易之價值，且倘若淪落不
    明人士手中，更極易被利用為與財產犯罪有關之犯罪工具；
    而與他人於身分上不具密切關係之人，竟要求他人提供帳戶
    資料使用，此等行為，客觀上已屬可疑，且顯係供為某非正
    當資金進出使用，而隱瞞其流程及行為人身分曝光之不法意
    圖亦可預見；若此之社會現實，恆係一般人本於日常生活經
    驗即可體察，本件被告對此自亦難諉無不知，準此，被告有
    幫助他人為詐欺取財犯罪之不確定故意，堪可認定。綜此，
    本件事證至臻明確，被告幫助詐欺犯行洵堪認定。
二、查前開真實姓名、年籍均不詳，自稱「陳先生」之成年男子
    所屬詐欺集團成員，基於意圖為自己不法所有之犯意聯絡，
    以如附表所示之方式對被害人乙○○、告訴人戊○○、甲○○等人行騙，並致使被害人乙○○、告訴人戊○○、甲○○
    等人均陷於錯誤，因而交付本人之財物，則「陳先生」所屬
    詐欺集團成員所為，應均係犯刑法第三百三十九條第一項之
    詐欺取財罪。被告丁○○提供其所開設前揭元大銀行帳戶之
    存摺、提款卡及密碼資料予「陳先生」所屬詐欺集團成員，
    以為詐欺取財所用，係基於幫助他人詐欺取財之不確定故意
    ，且所為屬詐欺取財罪構成要件以外之行為，核其所為係犯
    刑法第三十條第一項前段、第三百三十九條第一項之幫助詐
    欺取財罪。被告幫助「陳先生」所屬詐欺集團成員犯詐欺取
    財罪，為幫助犯，應依刑法第三十條第二項之規定減輕其刑
    。被告以一交付其所申設之元大銀行帳戶之存摺、提款卡及
    密碼資料之行為，幫助不法犯罪集團成年成員先後對被害人
    乙○○、告訴人戊○○、甲○○為詐欺取財之犯行，其係以
    一行為觸犯三個基本構成要件相同之幫助詐欺取財罪名，此
    部分應構成同種想像競合犯，依刑法第五十五條之規定，應
    從重以情節較重之對被害人乙○○所為之該次幫助詐欺取財
    犯行論以一罪。公訴人雖僅就被告提供其前開元大銀行之帳
    戶資料，以幫助「陳先生」所屬詐欺集團成員詐騙告訴人戊○○、甲○○財物之部分提起公訴，而就該詐欺集團成員以
    同一帳戶資料以詐騙被害人乙○○供作匯款所用之幫助詐欺
    犯行部分，未經起訴；惟該未經起訴部分之犯行，既與前揭
    檢察官起訴並經論罪之犯行部分有想像競合犯之裁判上一罪
    關係，已如前述，應為起訴效力所及，復為檢察官移送本院
    併案辦理（臺灣臺中地方法院檢察署99年度偵字第18584號
    ），本院自得併予審論之。另被告有前述犯罪事實欄所載之
    受有期徒刑宣告及執行完畢之情形，此有臺灣高等法院被告
    前案紀錄表可查，其於有期徒刑執行完畢後，五年以內故意
    再犯本件有期徒刑以上之罪，構成累犯，應依刑法第四十七
    條第一項之規定予以加重其刑，並予先加重後減輕之。
三、爰審酌被告丁○○之素行，其明知所提供之帳戶金融卡與密
    碼資料等帳戶資料將有可能遭人供做詐欺取財之工具，竟僅
    為謀職求取工作，即未詳加思慮其合理性，執意將其所有之
    前揭金融機構帳戶資料提供予不法份子使用，非惟幫助詐騙
    者遂行詐財目的，同時使詐欺者得以隱匿其真實身分，減少
    遭查獲之風險，愈使其肆無忌憚，助長犯罪之猖獗，破壞社
    會秩序甚鉅；惟衡酌本件被害人乙○○、告訴人戊○○、甲○○等人因遭詐騙而匯入被告帳戶內之款項合計約八萬餘元
    ，金額尚非至鉅，且被告犯後已坦認犯罪，並已於九十九年
    九月三十日本院審理時，當庭分別支付被害人乙○○、告訴
    人戊○○、甲○○各一萬元，由被害人乙○○等人收訖（見
    本院卷第31頁），嗣被告並各再匯款一萬元、三千元、三千
    元至被害人乙○○、告訴人戊○○、甲○○所申設之金融帳
    戶內（見本院卷第34頁、第35頁所附之合作金庫銀行存款憑
    條、中國信託快速繳款機服務紀錄單、彰化銀行存款憑條）
    ，而與被害人乙○○等人達成和解，被告業已展現深切悔悟
    之情與期能以金錢賠償稍事彌補被害人乙○○、告訴人戊○○、甲○○等人因被告本件犯罪所肇致渠等身心損害之心意
    ，猶見其悔悟之意之犯罪後態度，是量刑上應以昭示被告罪
    責，並達到對其錯誤犯行予以非難之目的即可，實不宜過重
    等一切情狀，量處如主文所示之刑，並諭知易服勞役之折算
    標準。
四、至被告丁○○所提供之前揭其所申設元大銀行帳戶之存摺與
    提款卡等物，雖係被告所有並供其違犯本件幫助犯行所用之
    物，但既未據扣案，又無證據證明該等物件仍屬存在，為免
    滋生日後執行之困難，爰不併予諭知沒收。再被告於本件犯
    罪之型態為幫助他人犯詐欺取財，因詐欺取財之正犯是否屬
    於共同正犯，與被告應成立之罪名、刑責均無涉，為免累贅
    ，爰不於主文欄諭知被告幫助「共同」詐欺取財，均附此說
    明之。
據上論斷，依刑事訴訟法第二百七十三條之一第一項、第二百九
十九條第一項前段，刑法第三十條第一項前段、第二項、第三百
三十九條第一項、第五十五條、第四十七條第一項、第四十二條
第三項，刑法施行法第一條之一第一項、第二項前段，判決如主
文。
本案經檢察官丙○○到庭執行職務。
中    華    民    國    99    年    10    月    15    日
                  刑事第八庭  法  官  陳思成
以上正本證明與原本無異。
如不服本判決應於收受判決後10日內向本院提出上訴書狀，並應
敘述具體理由；其未敘述上訴理由者，應於上訴期間屆滿後20日
內向本院補提理由書（均須按他造當事人之人數附繕本）「切勿
逕送上級法院」。
                              書記官  陳淑華
中    華    民    國    99    年    10    月    15    日
附錄論罪科刑法條
刑法第三百三十九條第一項
意圖為自己或第三人不法之所有，以詐術使人將本人或第三人之
物交付者，處五年以下有期徒刑、拘役或科或併科一千元以下罰
金。
附表：
┌──┬──────┬───┬─────────┬────────┬───────┬───┐
│編號│受詐騙而匯款│被害人│匯款金額（新臺幣）│匯入之金融機構帳│詐  騙  手  法│備  註│
│    │之時間      │      │                  │戶              │              │      │
├──┼──────┼───┼─────────┼────────┼───────┼───┤
│ 01 │98年12月12日│乙○○│29,993元          │元大商業銀行大里│僭充奇摩購物網│      │
│    │20時33分許  │      │                  │分行帳號00000000│站及銀行人員，│      │
│    │            │      │                  │130230號帳戶    │佯稱其購物後，│      │
│    │            │      │                  │                │誤將付款方式選│      │
│    │            │      │                  │                │定為分期付款，│      │
│    │            │      │                  │                │為避免損失，必│      │
│    │            │      │                  │                │須依指示操作自│      │
│    │            │      │                  │                │動櫃員機，以取│      │
│    │            │      │                  │                │消該分期付款之│      │
│    │            │      │                  │                │設定，嗣並以其│      │
│    │            │      │                  │                │金融帳戶資料外│      │
│    │            │      │                  │                │洩為由，要求洪│      │
│    │            │      │                  │                │振偉必須將該帳│      │
│    │            │      │                  │                │戶存款轉入指定│      │
│    │            │      │                  │                │之帳戶內      │      │
├──┼──────┼───┼─────────┼────────┼───────┼───┤
│ 02 │98年12月12日│戊○○│24,825元          │同上            │僭充奇摩購物網│      │
│    │21時30分許  │      │                  │                │站人員，佯稱其│      │
│    │            │      │                  │                │購物後，誤將付│      │
│    │            │      │                  │                │款方式選定為分│      │
│    │            │      │                  │                │期付款，為避免│      │
│    │            │      │                  │                │損失，必須依指│      │
│    │            │      │                  │                │示操作自動櫃員│      │
│    │            │      │                  │                │機，以取消該分│      │
│    │            │      │                  │                │期付款之設定  │      │
├──┼──────┼───┼─────────┼────────┼───────┼───┤
│ 03 │98年12月12日│甲○○│25,659元          │同上            │僭充奇摩購物網│      │
│    │21時38分許  │      │                  │                │站及銀行人員，│      │
│    │            │      │                  │                │佯稱其購物後，│      │
│    │            │      │                  │                │誤將付款方式選│      │
│    │            │      │                  │                │定錯誤，為避免│      │
│    │            │      │                  │                │損失，必須依指│      │
│    │            │      │                  │                │示操作自動櫃員│      │
│    │            │      │                  │                │機，以取消連續│      │
│    │            │      │                  │                │扣款之設定    │      │
└──┴──────┴───┴─────────┴────────┴───────┴───┘

司法院資訊處製作；財團法人民間司法改革基金會備份。
